臺灣高等法院刑事裁定　　　　　　　　　　　　　　九十一年度聲再字第四五號
　　再審聲請人
　　即受判決人　甲　○
　　　　　　　　乙○○
右列再審聲請人即受判決人因背信等案件，對於本院八十六年度上易字第六八０一號
中華民國八十七年四月二十二日確定判決（臺灣士林地方法院八十六年度易字第一七
五六號、八十五年度偵字第一０七六六號），聲請再審，本院裁定如左：
    主  文
再審之聲請駁回。
    理  由
一、查本件再審意旨略稱：本件得以台灣台北地方法院八十九年度簡上字第一九一號
    確定民事判決作為再審新證據之理由：按「判決以後成立之文書，其內容係根據
    另一證據作成，而該另一證據係成立於事實審法院判決之前者，應認為有新證據
    之存在。」為七十五年度台上字第七一五一號判例之明文，準此，則右民事確定
    判決係根據本件刑事判決依據之八十年三月四日農地買賣契約及該農地買賣之過
    戶用文件，予以判斷該農地買賣是否有效及該農地過戶文件之歸屬權之法院文書
    ；因此揆諸首揭判例，該民事確定判決應得為本件再審之新證據，聲請人爰依據
    刑事訴法法第四百二十條一項六款之規定，提出本件再審之聲請。蓋該確定民事
    判決證明本件背信判罪依據之土地信託關係，於王大維生前（即本件犯罪發生之
    前）已不存在。系爭農地買賣既被判認有效，且其過戶用文件被判決毋須返還甲
    ○，則已足證本件背信罪所據之系爭農地信託關係自該農地有效買賣時起已不存
    在。則本件「背信罪」之確定刑事判決，已欠缺致生損害於信託人或其繼承人之
    要件而應予撤銷改判。本件充其量僅為聲請人甲○一人謊報土地權狀遺失之偽造
    文書刑責，該刑責輕於背信罪而符合聲請再審之法定條件。作為再審新證據之右
    揭民事確定判決既已證明本件背信罪責之不成立，因此，本件再審之聲請已合於
    刑事訴訟法第四百二十條一項六款「因發現確實之新證據，足認受有罪判決之人
    應受無罪、免訴、免刑或輕於原判決所認罪名之判決者。」之法定再審條件云云
    。
二、按有罪之判決確定後，因發見確實之新證據，足認受有罪判決之人應受無罪、免
    訴、免刑或輕於原判決所認罪名之判決者，固得為受判決人之利益，聲請再審，
    刑事訴訟法第四百二十條第一項第六款定有明文。所謂發見確實之新證據，係指
    當時已經存在而發見在後或審判時未經注意之證據，且就該新證據之本身形式上
    觀察，毋須經調查程序，顯然可認為足以動搖原確定之判決者而言（參照最高法
    院三十五年度特抗字第二一號、四十年度台抗字第二號判例）。
三、次按刑事法院審理犯罪事實並不受民事判決之拘束，如當事人聲明之證據方法與
    犯罪事實有重要關係，仍應予以調查，就其所得心證而為判斷，不得以民事確定
    判決所為之證據判斷，逕援為刑事判決之基礎。（最高法院二十九年度上字第一
    ０九０號判例、四十九年度台上字第一一七八號判決參照），最高法院五十四年
    度台上字第三一七一號判決更明確闡示謂：「刑事訴訟，係採實質的真實發現主
    義。審理事實之法院，應直接調查證據，以為判決之基礎，民事判決所認定之事
    項，雖不妨資為參考，而刑事法院據以認定犯罪事實之證據，仍應詳予調查，本
    其自由心證，直接加以認定，不得以民事判決確定，即採為刑事判斷之根據。」
    。即此，聲請人援引台灣台北地方法院八十九年度簡上字第一九一號民事判決指
    稱：該確定民事判決證明本件背信判罪依據之土地信託關係，於王大維生前（即
    本件犯罪發生之前）已不存在云云。但查依照前揭說明，台灣台北地方法院該確
    定民事判決所為之認定，對於本件刑事案件而言，並無拘束利可言，自不足逕行
    執為「聲請再審之新證據」至明。次查，關於犯罪之成立與否及刑罰之範圍，係
    刑事訴訟程序所應決定與判斷之事項，絕非民事訴訟程序所得越廚代庖。即此，
    聲請意旨略稱：「作為再審新證據之右揭民事確定判決既已證明本件背信罪責之
    不成立」云云，並不足採。退而言之，觀之聲請人所檢附即其所稱得據以聲請本
    件再審之「新證據」，即台灣台北地方法院八十九年度簡上字第一九一號判決理
    由四、（一）記載：「上訴人於七十八年三月七日受訴外人王大維之信託，為系
    爭土地所有權名義登記人之事實，業據被上訴人提出上訴人所書立，附於原審卷
    內之受任承諾書可憑。依該受任承諾書所載「立書人（即上訴人）保證‧‧‧，
    非經王大維先生書面同意，絕不以任何方式處分該地（即系爭土地），若經王大
    維指示，登記名義或為任何處分時，受任人隨時配合辦理，絕不拖延」等語，『
    足認上訴人與王大維間就系爭土地有信託契約存在。』」等語。理由四、（二）
    亦記載：「按就信託契約之外部關係而言，受託人固屬信託財產之所有人，惟就
    其內部關係而言，受託人仍受其與信託人間所訂契約之拘束，信託財產之真正所
    有人仍為信託人，且受託人應受信託人所為指示之拘束。本件信託契約之當事人
    既為信託人王大維與受託人即上訴人，從而王大維自得依上開信託契約為指示，
    上訴人即有「隨時配合辦理，絕不拖延」之義務。王大維雖依上開信託契約約定
    ，將系爭土地登記為上訴人名義所有，惟王大維僅不得對系爭土地直接行使物權
    法所規定之相關權利而已，非謂王大維就系爭土地已無任何權利，且不影響王大
    維得依上開信託契約，就系爭土地之權利行使，對上訴人為特定指示，上訴人即
    有遵守配合之義務。上訴人所稱其為系爭土地之法律上所有人，王大維未經其同
    意，不得將系爭文件交付被上訴人，亦不得將系爭文件之返還請求權讓與被上訴
    人，否則即與民法第五百四十三條及第七百五十八條之規定有違云云，尚有誤解
    ，均非可採。」等語。理由四、（三）並記載：「次按『委任關係，因當事人一
    方死亡、破產或喪失行為能力而消滅。但契約另有訂定，或因委任事務之性質，
    不能消滅者，不在此限。』『前條情形，如委任關係之消滅，有害於委任人利益
    之虞時，受任人或其繼承人，或其法定代理人，於委任人或其繼承人，能接受委
    任事務前，應繼續處理其事務。』民法第五百五十條、第五百五十一條定有明文
    。從而，王大維嗣雖於八十五年一月三十日死亡，上訴人仍應依約將系爭土地返
    還王大維之繼承人，於王大維之繼承人能接受委任事務前，上訴人並有繼續處理
    受託任務之義務，自有繼續遵守王大維生前所為上開指示之義務，其遵守義務並
    不因王大維死亡而消滅。上訴人另稱被上訴人應將系爭文件返還上訴人，上訴人
    始能據以返還系爭土地予王大維之繼承人云云，惟上訴人所負返還系爭土地予王
    大維繼承人義務之履行，與系爭文件是否返還上訴人二者間並無必然之關係，上
    訴人所稱亦無可採。」凡此足證，本件聲請人所稱：「該確定民事判決證明本件
    背信判罪依據之土地信託關係，於王大維生前（即本件犯罪發生之前）已不存在
    」云云，並非實在。
四、再查，本院確定判決認定「甲○曾於民國七十六年間因竊佔案件，經原法院判處
    有期徒刑四月、緩刑四年，並經本院駁回上訴判決確定。其於七十八年七月二十
    日受王大維（已於八十五年一月三十日死亡）之委託，將王大維所有萬里鄉○○
    段瑪鍊港內小段七六、七七、七八及七八之一四地號四筆土地，信託登記在甲○
    名下。嗣王大維因積欠胡忠卿及其親友葉志仁、許黃淑亭新台幣（下同）一億餘
    元，為確保債權人之權益，乃於七十八年八月十日以上開土地設定本金最高限額
    三千六百萬元之抵押權予胡忠卿指定之葉志仁及許黃淑亭，嗣為避免甲○日後否
    認與葉志仁、許黃淑亭間有債權債務關係存在，王大維、胡忠卿復與甲○協議，
    先由甲○簽發三千萬元本票一紙予胡忠卿，使之與王大維併存承擔該債務，八十
    年三月四日甲○與乙○○（曾於七十五年間因竊佔案件，經原法院判處有期徒刑
    四月、緩刑四年）即在台北市○○○路王大維辦公室內商討欲將上開土地移轉給
    胡忠卿等人所指定之胡順評，以供抵帳用，由甲○於移轉登記所需之土地買賣所
    有權移轉契約書、農業用地移轉免徵土地增值稅申請書、承受農地繼續耕作承諾
    書等文件上蓋用其印鑑章，連同其印鑑證明、上開土地所有權狀交予代書張炳輝
    辦理過戶手續，惟上開土地遲未移轉，胡忠卿等人為確保債權，乃於八十年四月
    十六日由王大維、胡忠卿、葉志仁再與甲○共同至彰化縣鹿港鎮調解委員會成立
    調解，內容為甲○承認因生意需要，各向葉志仁、許黃淑亭借款一千五百萬元，
    同意將上開四筆土地讓渡予葉志仁、許黃淑亭，抵充二千二百萬元債務，餘款八
    百萬元則由甲○開立八十二年三月三十一日到期之八百萬元本票一紙予葉、許二
    人，並將調解書送請台灣彰化地方法院核備在案。然因上開土地乃農地，受自耕
    農身分及自耕證明限制，始終無法覓人辦妥，張炳輝遂依王大維之指示，將上述
    權狀轉交予胡忠卿收執。詎事後甲○與其兄乙○○竟共同意圖為自己不法之利益
    ，由甲○於八十四年十月間向台北縣汐止地政事務所謊報上開土地所有權狀遺失
    ，申請補發，致不知情之承辦人據以登載於職務上所掌之公文書上，而補發新之
    土地所有權狀，足以生損害於地政事務所土地登記業務之正確性。甲○嗣復違背
    其受託之任務，於八十五年五月三十一日向上開汐止地政事務所辦理最高限額抵
    押一千二百萬元予乙○○，再於同年九月二日以買賣為由，將上開四筆土地移轉
    登記予乙○○，致生損害於王大維之繼承人及胡忠卿、葉志仁、許黃淑亭等人。
    」等情，乃依據以下之證據基礎：（一）「甲○對該等土地僅為受託登記名義人
    ，並無實質處分權」、「乙○○辯稱胡忠卿等人非本案之被害人，無權告訴及辯
    護人稱不成立背信罪責云云，自屬無據，尚無足採。」、「因上開土地乃農地，
    受自耕農身分及自耕能力證明限制，迄未辦理移轉登記，則上開權狀係存放於代
    書張炳輝處，並非在王大維持有中，此為被告等所明知，姑不論事後張炳輝經王
    大維之指示將系爭權狀交予胡忠卿之事，被告等究否知情，而王大維縱有告知權
    狀遺失事，被告亦應有向張炳輝查證之必要，被告甲○未經查證即率予申請補發
    ，衡情核屬有違。而況，張炳輝證稱上開權狀已依王大維之指示交予胡忠卿收執
    ，王大維既明知已指示交予胡忠卿收執，在無任何益處下，豈會甘冒偽造文書罪
    責而告知甲○權狀遺失及指示申請補發？」、「顯見被告乙○○對上開土地之信
    託及買賣移轉與胡順評等情，均已知之甚詳，而上開土地移轉與胡順評，因受自
    耕農身分及自耕證明限制，始終無法覓人辦妥，張炳輝遂依王大維之指示，將上
    述權狀轉交予胡忠卿收執等情，亦據證人張炳輝於原審審理時結證屬實，則被告
    甲○、乙○○明知其事，仍由被告甲○向地政事務所謊報遺失申請補發新權狀，
    並據以辦理抵押權及買賣契約移轉過戶與被告乙○○，顯見被告二人有犯意聯絡
    及行為分擔甚明，渠等行使使公務登載不實文書行為及違背其任務之行為，均足
    致生損害於王大維之繼承人、胡忠卿等人，灼然至明。」、「、被告等另辯稱：
    王大維死亡後，「受任承諾書」之委任關係因當事人之一方死亡而消滅，伊等將
    系爭土地設定抵押及移轉登記，不生背信罪責云云，惟按信託人死亡，信託財產
    即成為遺產，信託人之繼承人仍得請求返還，並非信託關係即歸於消滅，受託人
    如有違背其任務之行為，致生損害於信託人之繼承人之財產，仍應該當於背信罪
    責」。因本院該確定判決對於聲請人何以成立刑法第二百十六條、第二百十四條
    之行使使公務員登載不實文書罪及同法第三百四十二條第一項之背信罪。被告二
    人間就上開之罪，有犯意聯絡及行為分擔，雖被告乙○○因未受委任、受託，因
    而未具背信罪之身分，然其與有背信身分之被告甲○共同實施犯罪，被告乙○○
    雖無特定關係，仍應依刑法第三十一條第一項之規定與被告甲○成立共同正犯等
    情。已於理由攔詳加載敘，並對於聲請人之辯解，於理由欄中詳加論究批駁。本
    件再審意旨所稱之「新證據」，衡情即非該刑事訴訟法第四百二十條第一項條第
    六款所謂發見之「就證據之本身形式上觀察，毋須經調查程序，顯然可認為足以
    動搖原確定之判決」之新證據，自不得據為聲請再審之原因。從而，聲請人之本
    件再審之聲請，即無理由，應予駁回。
五、依同法第四百三十四條第一項，裁定如主文。
中    華    民    國    九十一    年       十      月        七       日
                              臺灣高等法院刑事第九庭
                                  審判長法  官  李  文  成
                                        法  官  官  有  明
                                        法  官  周  盈  文
右正本證明與原本無異。
不得抗告。
                                        書記官  余  姿  慧
中   華    民    國     九十一     年       十      月       七       日
